臺灣雲林地方法院刑事判決　　　　　　　 94年度訴字第408號
公　訴　人　臺灣雲林地方法院檢察署檢察官
被　　　告　甲○○
上列被告因偽造文書等案件，經檢察官提起公訴（93年度偵緝字
第101 號），本院判決如下：
    主  文
甲○○無罪。
    理由
一、公訴意旨略以：被告甲○○與乙○○（另由檢察官偵辦通緝
    ）於民國91年11月間，受告訴人丙○之委託，負責處理告訴
    人丙○向銀行貸款之事宜，係為他人處理事務之人。嗣乙○
    ○於同年11月27日，以告訴人丙○所有座落雲林縣斗南鎮○
    ○段新崙小段第334 、335 之1 、460 之1 號等3 筆土地，
    向臺灣土地銀行虎尾分行（以下稱土地銀行）設定抵押權，
    並於同年12月13日完成抵押權設定登記後，被告遂於同年12
    月16日，偕同告訴人至土地銀行辦理抵押貸款之對保手續，
    及簽立以告訴人為借款人、借款金額新台幣（下同）200 萬
    元之借據，並由告訴人丙○開立土地銀行之活期存款帳戶（
    帳號：000000000000號）以供貸款戶撥款之用，惟被告以銀
    行當日尚未核准撥款，印章及存摺仍須使用為由，要求告訴
    人將印章及存摺交予被告，告訴人不疑有他，便將印章及存
    摺悉數交予被告。詎被告與乙○○2 人明知土地銀行已於同
    年12月19日，依約將上開貸款200 萬元撥入告訴人之前揭活
    期存款帳戶內，竟共同基於意圖損害告訴人本人之利益及為
    自己不法利益之犯意聯絡，於同年12月19日，故意違背其任
    務，利用持有告訴人印章、存摺之機會，由乙○○擅自使用
    告訴人丙○至土地銀行開戶時之印章，盜蓋告訴人之印章於
    土地銀行活期存款帳戶之取款憑條上，而偽造完成告訴人名
    義之取款憑條，並填寫入戶電匯申請書，連同告訴人之存摺
    ，持向土地銀行之承辦人員行使藉以提領款項，使該不知情
    之行員陷於錯誤，而將告訴人帳戶內之200 萬元跨行轉帳匯
    款至乙○○指定之臺灣中小企業銀行虎尾分行帳戶（帳號：
    00000000000 號）內，被告與乙○○2 人於取得200 萬元後
    ，並未依約交付告訴人，反而共同基於為自己不法所有之意
    圖，予以侵占入已，足以生損害於告訴人及土地銀行。嗣告
    訴人遲遲未取得貸款，而向土地銀行查詢並查閱存摺交易明
    細後，始知被告及乙○○業已辦妥貸款，且於91年12月19
    日將所貸得款項提領一空，匯入乙○○個人帳戶內，而將之
    侵占入己。因認被告涉有刑法第342 條第1 項之背信罪嫌、
    第335 條第1 項之侵占罪嫌、第216 條、第210 條之行使偽
    造私文書罪嫌、第339 條第1 項之詐欺取財罪嫌。
二、按犯罪事實應依證據認定之，無證據不得認定犯罪事實。又
    不能證明被告犯罪者，應諭知無罪之判決，刑事訴訟法第15
    4 條第2 項、第301 條第1 項分別定有明文。又檢察官就被
    告犯罪事實，應負舉證責任，並指出證明之方法。刑事訴訟
    法第161 條第1 項亦有明文。因此，檢察官對於起訴之犯罪
    事實，應負提出證據及說服之實質舉證責任。倘其所提出之
    證據，不足為被告有罪之積極證明，或其闡明之證明方法，
    無從說服法官以形成被告有罪之心證，基於無罪推定之原則
    ，自應為被告無罪判決之諭知（最高法院92年度台上字第12
    8 號判例參照）。
三、檢察官認被告甲○○涉有本件犯行，無非係以告訴人丙○之
    指訴，及上開由土地銀行所貸出之200 萬元，於貸出同日（
    91年12月19日）即由告訴人丙○所開設之土銀帳戶中領出，
    並跨行轉匯入乙○○所有之台灣中小企業銀行虎尾分行，帳
    號：000-00-000000 號帳戶內，為其論據。惟訊據被告甲○
    ○對於上開犯罪事實堅詞否認，辯稱：「丙○要借我錢，將
    權狀拿給我，要貸80萬元。我貸到80萬元，乙○○扣掉利息
    7 、8 萬，我實拿到72、73萬。賽鴿資金不夠，我與丙○至
    戶政申請印鑑證明；丙○又將另一筆土地拿給我，去貸100
    萬元，經過1 、2 月後，又去貸100 萬元。二次都是丙○與
    我一起去乙○○虎尾鎮事務所，交給乙○○去辦。乙○○拿
    100 萬元到丙○家，另一次是我與丙○至乙○○代書事務所
    拿100 萬元。是乙○○先向金主拿的，後來轉不過來才向銀
    行貸款。這些事情丙○都有同意。」等語。經查：
(一)、 揆諸同案被告乙○○於檢察官偵查中陳稱：「我認識丙○
     、甲○○。有在91年11月27日有拿丙○所有位於斗南鎮○
     ○段新輪小段第334 、335 之1 、460 之1 號土地至虎尾
     鎮土地銀行設定最高限額240 萬元之抵押權。權狀是甲○
     ○拿給我的。地點在事務所（虎尾鎮○○路482 號2 樓代
     書事務所），這是後期的事，之前甲○○也曾拿丙○的權
     狀，要我幫他向民間設定。丙○到過我家，我也曾到過丙
     ○家，甲○○先找我跟我說丙○需要錢；後來他才拿丙○
     的權狀給我辦理設定。民間的介紹費百分之3 ，我與甲○
     ○平分，銀行的沒有介紹費，代書費40元規費另算。我幫
     丙○辦理貸款案，向虎尾土地銀行所貸200 萬元，有存入
     自己的帳戶，入戶電匯申請書是我寫的。因為丙○之前有
     向民間借一筆80萬元、二筆100 萬元共280 萬元，這280
     萬元是我介紹的，甲○○有告訴我後來貸的這200 萬，要
     給我先清償之前我代墊之借款，所以這筆貸款200 萬元下
     來時，我就拿來抵充我幫他墊的錢。」等語，經核與被告
     甲○○所辯之詞相符。
(二)、另本件告訴人所有之雲林縣斗南鎮○○段大東小段390-1 地
    號、大東段新崙小段335-1 、334 、460-1 地號土地，相關
    土地設定過程，依據卷附之雲林縣斗南地政事務所民眾閱覽
    異動索引所示，其流程如下：
１、其中斗南鎮○○段大東小段390-1 地號土地，於91年8 月8
    日設定第一順位抵押權給陳慧儒、91年8 月20日又設定第二
    順位抵押權給吳蔡查某囝、於同年9 月11日吳蔡查某囝將抵
    押權讓與黃登輝，於91年12月17日，因為清償，塗銷黃登輝
    之抵押權設定。同年12月23日陳慧儒之抵押權登記讓與給張
    金龍，92年6 月6 日張金龍再將抵押權讓與給陳慧儒、92年
    6 月18日陳慧儒再將抵押權讓與給張金龍。
２、斗南鎮○○段新崙小段335-1 地號土地，於91年8 月20日設
    定抵押權給吳蔡查某囝，同年9 月11日吳蔡查某囝將上開抵
    押權讓與給黃登輝，於91年12月13日設定抵押權給土地銀行
    ，於91年12月17日因為清償，塗銷黃登輝之抵押權設定登記
    。
３、斗南鎮○○段新崙小段334 地號土地，於91年9 月26日設定
    抵押權給張金龍，同年12月13日設定抵押權給土地銀行，於
    91 年12 月17日因為清償，塗銷張金龍之抵押權。
４、斗南鎮○○段新崙小段460-1 地號土地，於91年9 月26日設
    定抵押權給張金龍，於91年12月13日再設定抵押權給土地銀
    行，於91年12月17日因為清償，塗銷張金龍之抵押權設定登
    記。
(三)、再依卷附之各該土地登記申請書所載，其中１、斗南鎮○○
    段大東小段390-1 地號土地，於91年8 月8 日設定第一順位
    抵押權給陳慧儒，擔保債權80萬元。２、斗南鎮鎮○○段大
    東小段390-1 地號、新崙小段335-1 地號土地，於91年8 月
    20 日 設定抵押權給蔡陳查某囝，共同擔保100 萬元債權。
    ３、斗南鎮鎮○○段新崙小段334 、460-1 地號土地，於91
    年9 月26日設定抵押權給張金龍，共同擔保100 萬元債權。
    ４、斗南鎮鎮○○段新崙小段334 、335-1 、460-1 地號土
    地，於91年12月13日設定抵押權給土地銀行，共同擔保最高
    限額240 萬元債權。
(四)、是綜合上開(二)、(三)之資料所示，本件告訴人所有上開土地之
    借款可分為4個階段，第一階段即91年8月8日，先以斗南鎮
    ○○段大東小段390-1 地號土地設定抵押借款80萬元，第二
    階段於91年8 月20日以斗南鎮○○段大東小段390-1 地號、
    新崙小段335-1 地號土地共同借款100 萬元。第三階段於91
    年9 月26日以斗南鎮○○段新崙小段334 、460-1 地號土地
    貸款100 萬元，第四階段於91年12月13日以斗南鎮鎮○○段
    新崙小段334 、335-1 、460-1 地號土地，於91年12月13日
    設定抵押權給土地銀行，共同擔保最高限額240 萬元債權。
    而在完成第四階段借錢（實際借得200 萬元）後，於91年12
    月17日將第二、三階段所設定之抵押加以塗銷。核與被告所
    辯之詞，本次借款係因之前向私人借款利息較重，因此在獲
    得告訴人丙○同意下，改向銀行借款之詞相符。
(五)、按告訴人既然提供其所有所有之上開土地為四次抵押設定，
    則其對於其所有之該等土地當時之狀況，應所深知。而本件
    向台灣土地銀行借款後，告訴人上開第二、三階段所設定之
    抵押即獲得塗銷，顯然該筆土地銀行之貸款應係用來清償上
    開土地第二、三階段之借款甚明。再者，本件向土地銀行借
    款，係經對保，則告訴人對於該核貸之金額、核貸之過程，
    與將來取得貸款之方式，當有一定之認識，茍若告訴人不同
    意該筆200 萬貸款先行用以清償之前第二、三階段之借款，
    則告訴人大可自己保管該存摺及印章，銀行自會將核貸款項
    匯入告訴人帳戶，告訴人又何必將該存摺及印章交予被告保
    管。再者，告訴人除非係為清償之前債務，否則其向銀行借
    取200 萬元，究係何用，告訴人亦無法合理說明。進者，本
    件土地銀行所核貸下來200 萬元，係於91年12月19日由告訴
    人丙○之帳戶內以存摺類取款憑條提領、同日即匯入乙○○
    之台灣企銀虎尾分行帳戶內，此有取款憑條、入戶電匯申請
    書影本足憑，而告訴人所有上開土地第二、三階段之抵押設
    定係於91年12月17日獲得塗銷，已如前述，經核均與乙○○
    所陳稱，其係先自己代墊告訴人丙○之欠款，等銀行核貸下
    來後，再以該款項補入自己之帳戶內之詞相符。足認本件應
    係告訴人與被告認為之前向私人借貸之利息較高，因此要求
    乙○○尋找利息較低之銀行，經乙○○發現可向土地銀行申
    請貸款，在告訴人配合對保後，土地銀行准予核貸，被告乙
    ○○則先以自己所有金錢清償告訴人第二、三階段設定抵押
    時之借款，從而塗銷該等抵押設定，之後乙○○再將土地銀
    行所核貸之20 0萬，補入自己帳戶內，對於整個過程、告訴
    人均有同意並有授權，且對於告訴人並無不利。
(六)、按刑法上之詐欺罪或侵占罪之構成要件，均須出於為自己或
    第三人不法所有之意圖，刑法上之背信罪須出於意圖為自己
    或第三人之不法利益或損害本人之利益，刑法上之偽造文書
    ，須出於無製作權人，製作內容不實之文書，足以生損害於
    公眾或他人始足以當之。而本件被告與乙○○既係受告訴人
    之委託，為了降低利息負擔，而以相同之土地改向土地銀行
    借款，並以所借得款項先行清償之前之私人借款，以換取塗
    銷上開第二、三階段之抵押設定，則對被告與乙○○而言顯
    無任何不法所有之意圖，亦難謂有何損害本人即告訴人之利
    益，則被告所為即與刑法第342 條第1 項之背信罪、第335
    條第1 項之侵占罪、第339 條第1 項之詐欺取財罪之構成要
    件不符。另外被告與乙○○在相關作業過程中所用告訴人丙
    ○之印章、文件，用以製作相關之文書，均係出於告訴人之
    配合與授權，亦如前述，則被告所為，核與偽造文書罪之構
    成要件亦屬有間。
(七)、至於本件告訴人與被告間財務往來狀況，及告訴人有無投資
    被告之賽鴿賭博行為，核均與檢察官所起訴之犯罪事實無涉
    ，爰不予論斷。
四、綜上，本院認依檢察官所提之證據，不足以形成被告有起訴
    書所指犯罪之確信，揆諸前揭說明，自應為被告無罪之諭知
    。
據上論斷，應依刑事訴訟法第301 條第1 項判決如主文。
本案經檢察官朱健福到庭執行職務
中　　華　　民　　國　　96　　年　　4 　　月　　16　　日
                  刑事第六庭    法  官  吳基華
                                法  官  楊昱辰
                                法  官  林俊良
上正本證明與原本無異。
如不服本判決，應於判決送達後10日內，向本院提出上訴狀。（
須附繕本）
                                書記官  李雅怡
中　　華　　民　　國　　96　　年　　4 　　月　　16　　日
